ACORDAO-COMPLETO-2450218

ACÓRDÃO 2587/2021 ATA 42/2021 - PLENÁRIO

VISTOS, relatados e discutidos estes autos de tomada de contas especial instaurada em cumprimento ao Acórdão 1465/2015-TCU-Segunda Câmara, relatado pela E. Ministra Ana Arraes, em razão de irregularidades verificadas no processamento do Pregão Presencial 37/2013 e na execução de contrato dele decorrente, destinado ao fornecimento de materiais permanentes para a Secretaria Municipal de Saúde, com recursos do Sistema Único de Saúde; 
ACORDAM os Ministros do Tribunal de Contas da União, reunidos em sessão do Plenário Câmara, diante das razões expostas pelo relator, em: 
9.1. considerar revel. Francisco Diony Soares da Silva, nos termos do art. 12, § 3°, da Lei nº 8.443/1992, nos termos do art. 12, § 3°, da Lei nº 8.443/1992;
9.2. acolher as alegações de defesa Flávia Cristina Carvalho Beserra Costa e da empresa HD Comercio e Servicos Ltda - Epp, em relação à imputação de débito decorrente do contrato oriundo do Pregão Presencial 37/2013;
9.3. rejeitar as razões de justificativa de Flávia Cristina Carvalho Beserra Costa e das respostas à oitiva da empresa HD Comercio e Servicos Ltda - Epp, em relação às demais irregularidades a elas imputadas
9.4. julgar irregulares as contas de Flávia Cristina Carvalho Beserra Costa e de Francisco Diony Soares da Silva, com fundamento nos arts. 1º, inciso I, 16, inciso III, alínea "b", e 23, inciso III, da Lei 8.443/1992, c/c os arts. 1º, inciso I, 209, inciso II, e 214, inciso III, do Regimento Interno do TCU;
9.5. aplicar individualmente a Flávia Cristina Carvalho Beserra Costa e a Francisco Diony Soares da Silva  multa prevista no art. 58, alíneas I e II, da Lei 8.443/1992 c/c o art. 268 do Regimento Interno, no valor de R$ 65.000,00 (sessenta e cinco mil reais) , fixando-lhes o prazo de 15 (quinze) dias, a contar das notificações, para comprovarem, perante o Tribunal (art. 214, inciso III, alínea "a", do Regimento Interno) , o recolhimento das dívidas ao Tesouro Nacional, atualizadas monetariamente desde a data do acórdão até a dos efetivos recolhimentos, se forem pagas após o vencimento, na forma da legislação em vigor;
9.6 autorizar, desde logo, a cobrança judicial das dívidas, caso não atendidas as notificações, nos termos do art. 28, inciso II, da Lei 8.443/92;
9.7 declarar a empresa H D Comércio e Serviços Ltda. inidônea para participar de licitação na Administração Pública Federal, por 5 (cinco) anos, nos termos do art. 46 da Lei 8.443/1992;
9.8. considerar graves as infrações cometidas por Flávia Cristina Carvalho Beserra Costa e por Francisco Diony Soares da Silva;
9.9. inabilitar Flávia Cristina Carvalho Beserra Costa e a Francisco Diony Soares da Silva pelo período de 5 anos para exercício de cargo em comissão ou função de confiança no âmbito da Administração Pública, com fundamento no artigo 60 da Lei 8.443/1992;
9.10 enviar cópia do acórdão, bem como do Relatório e do Voto que o fundamentam à Prefeitura de Itapecuru Mirim/MA, à Procuradoria da República no Estado do Maranhão.

Tomada de contas especial instaurada em razão de irregularidades verificadas no processamento de pregão eletrônico e na execução de contrato dele decorrente, destinado ao fornecimento de materiais permanentes para a Secretaria Municipal de Saúde, com recursos do Sistema Único de Saúde. Análise das razões de justificativa.

Prefeitura de Itapecuru Mirim - MA.

3. Interessados/Responsáveis:
3.1. Responsáveis: Flávia Cristina Carvalho Beserra Costa (XXX.052.043-XX); Francisco Diony Soares da Silva (XXX.957.243-XX); H D Comercio e Servicos Ltda - Epp (18.027.097/0001-91).

13.1. Ministros presentes: Ana Arraes (Presidente), Walton Alencar Rodrigues (Relator), Benjamin Zymler, Augusto Nardes, Raimundo Carreiro, Bruno Dantas e Jorge Oliveira.
13.2. Ministro-Substituto convocado: Marcos Bemquerer Costa.
13.3. Ministros-Substitutos presentes: Augusto Sherman Cavalcanti e André Luís de Carvalho.

WALTON ALENCAR RODRIGUES

Transcrevo instrução cuja proposta foi acolhida pela Secretaria de Controle Externo de Tomada de Contas Especial:
INTRODUÇÃO
	Cuidam os autos de tomada de contas especial - originada do item 9.2 do Acórdão 1465/2015-TCU-Segunda Câmara, da relatoria da Ministra Ana Arraes, referente ao TC Processo 028.058/2013-5 (representação) - instaurada em desfavor da Sra. Flávia Cristina Carvalho Beserra Costa, na condição de Secretária Municipal de Saúde e gestora do Fundo Municipal de Saúde de Itapecuru-Mirim/MA em 2013, do Sr. Francisco Diony Soares da Silva, na condição de pregoeiro do município de Itapecuru-Mirim/MA em 2013, e da empresa H D Comércio e Serviços LTDA, contratada pela municipalidade,  em decorrência de irregularidades identificadas durante a condução do Pregão Presencial nº 37/2013 e respectiva execução de despesas decorrentes efetuadas com recursos provenientes do Sistema Único de Saúde (SUS) , notadamente àquelas relativas a identificação de ocorrência de superfaturamento/sobrepreço e falhas na elaboração de orçamento estimativo, dado causa a um prejuízo histórico total de R$ 54.230,10.
HISTÓRICO
O processo TC Processo 028.058/2013-5 (representação) originou-se de denúncia interposta por empresa (peça 1 do TC Processo 028.058/2013-5) - tratada como representação pela Secretaria de Controle Externo no Estado do Maranhão (Secex/MA) - relatando possíveis irregularidades praticadas pela comissão permanente de licitação do município de Itapecuru-Mirim/MA na condução dos Pregões Presenciais nº s 36 e 37/2013. 
Esses dois certames visavam, respectivamente, a contratação de prestador de serviços para confecção e reparos em móveis destinados à Secretaria de Educação e a aquisição de materiais permanentes para a Secretaria de Saúde, sendo o primeiro financiado com recursos do Fundo de Manutenção e Desenvolvimento da Educação Básica e de Valorização dos Profissionais da Educação (Fundeb) e o segundo com recursos do Fundo Municipal de Saúde.
O saneamento das questões trazidas aos autos exigiu a condução de inspeção pela Secex/MA na Prefeitura Municipal de Itapecuru-Mirim/MA, a qual realizou-se no período de 11/8 e 29/8/2014 (peça 1, p. 2) . 
Como consequência desse trabalho, a Secex/MA produziu o Relatório de Fiscalização nº 514/2014 (peça 1) registrando os achados de auditoria sintetizados a seguir:
	a) considerou-se que houve a revogação do Pregão Presencial nº 36/2013 sem que fossem apresentadas motivação e fundamentação adequadas (peça 1, p. 6-8, Achado 3.1) . Tal constatação deu causa à proposição de chamamento em audiência do pregoeiro do certame;
	b) entendeu-se ter ocorrido direcionamento do Pregão Presencial nº 37/2013 visando à contratação da empresa H D Comércio e Serviços LTDA, única participante do certame (peça 1, p. 8-11, Achado 3.2) . Isso motivou proposta de chamamento em audiência da empresa, da secretária municipal de saúde e do pregoeiro da licitação;
	c) teria ocorrido a contratação com empresa de fachada no âmbito do Pregão Presencial nº 37/2013, visto que os auditores consideraram que o endereço sede da empresa H D Comércio e Serviços LTDA (constante da base de dados da Receita Federal do Brasil) se constituía de uma residência familiar (onde residiam os genitores do sócio administrador da empresa) que não apresentava estrutura ou aspecto empresarial (peça 1, p. 11-15, Achado 3.3) . Isso motivou proposta de chamamento em audiência da empresa, da secretária municipal de saúde e do pregoeiro da licitação;
	d) identificação de superfaturamento na contratação decorrente do Pregão Presencial nº  37/2013 (peça 1, p. 15-21, Achado 3.4) . A partir de pesquisas de preços unitários de itens (efetuadas junto a diversos fornecedores sediados na capital São Luís/MA e atuantes em ramos distintos de venda de móveis, equipamentos e aparelhos médico-hospitalares, eletroeletrônicos e trocadores de calor, além de equipamentos e suprimentos de informática) , os auditores concluíram que ocorrera superfaturamento no valor total histórico de R$ 54.230,10 (peça 1, p. 18 e 27) , o que daria causa à citação solidária da empresa, da secretária municipal de saúde e do pregoeiro da licitação;
	e) os valores de referência adotados no âmbito do Pregão Presencial nº 37/2013 apresentavam sobrepreço, pois remetiam, em sua maior parte, a custos superiores aos preços posteriormente contratados de forma superfaturada (peça 1, p. 21-23, Achado 3.5) . Ressalte-se que as pesquisas de preços efetuadas pelo município, e que balizaram esses valores de referência, foram feitas junto a apenas duas empresas (a própria empresa que foi posteriormente contratada e uma empresa do ramo de coleta de lixo e produção de eventos) . Tal constatação motivou a proposição de chamamento em audiência da secretária municipal de saúde; e
	f) liquidação de despesas com notas fiscais inidôneas, visto que a empresa tinha como prática cancelar as notas fiscais emitidas (peça 1, p. 23-25, Achado 3.6) . A equipe de auditoria ponderou que essa prática visava evitar que a empresa pagasse impostos sobre as notas emitidas (ocorrência de ilícitos fiscais) . Isso gerou proposição de encaminhar essas informações à Receita Federal do Brasil e à Secretaria de Fazenda do Estado do Maranhão, além do chamamento em audiência da empresa, da secretária municipal de saúde e do pregoeiro da licitação.
Por meio de voto levado ao pleno do TCU, prolatado em 7/4/2015 no âmbito do Acórdão 1465/2015-TCU-Segunda Câmara (peça 5) , da relatoria da Ministra Ana Arraes, o Tribunal:
	a) conheceu da representação, considerando-a parcialmente procedente;
	b) converteu o TC Processo 028.058/2013-5 em tomada de contas especial;
	c) determinou a citação solidária da Sra. Flávia Cristina Carvalho Beserra Costa, na condição de Secretária Municipal de Saúde e gestora do Fundo Municipal de Saúde de Itapecuru-Mirim/MA em 2013, do Sr. Francisco Diony Soares da Silva, na condição de pregoeiro do município de Itapecuru-Mirim/MA em 2013, e da empresa H D Comércio e Serviços LTDA, contratada pela municipalidade, quanto ao débito total histórico de R$ 54.230,10; e
	d) determinou que fosse dada ciência das impropriedades quanto ao cancelamento irregular de notas fiscais emitidas à Receita Federal do Brasil e à Secretaria da Fazenda do Estado do Maranhão.
É importante notar que não houve decisão pelo chamamento em audiência dos arrolados. Apesar disso, a maior parte dos termos das audiências constantes das propostas da Secex/MA compôs as citações prolatadas no referido acórdão. Quanto a isso, a relatora da matéria registrou em seu voto:
	13. Entretanto, em pontual divergência, em detrimento das audiências sugeridas, devem ser realizadas as citações dos envolvidos, eis que as evidências de dano ao erário na adoção de preços superfaturados não podem ser dissociadas de eventual burla ao procedimento de contratação. (...) (peça 3) 
	Ato contínuo, as comunicações foram expedidas aos responsáveis:
Quadro 1 - Comunicações efetuadas aos responsáveis após deliberação do Acórdão 1465/2015-TCU-Segunda Câmara, prolatado em 7/4/2015 (peça 5) .
	Em face do insucesso de parte das comunicações expedidas, a Secex/MA pronunciou-se em 31/8/2015 por renovar as citações endereçadas ao Sr. Francisco e à empresa H D Comércio e Serviços, além de alertar a representante legal da Sra. Flávia quanto à necessidade de apresentação de procuração no âmbito do processo (peças 16-17) . 	Dessa forma novas comunicações foram encaminhadas aos responsáveis, conforme registra o quadro a seguir:
Quadro 2 - Comunicações efetuadas aos responsáveis após pronunciamento da Secex/MA pela renovação de parte das citações, em 31/8/2015 (peças 16-17) .
Por meio de pronunciamento efetuado em 4/8/2016 (peças 33-34) , a Secex/MA entendeu que os três responsáveis foram regularmente citados, em que pese o Sr. Francisco Diony Soares da Silva tenha sido declarado revel (peça 33, p. 2-3, §§ 4º-5º) . Quanto à Sra. Flávia Cristina Carvalho Beserra Costa e à empresa H D Comércio e Serviços LTDA, a unidade técnica posicionou-se pela rejeição de suas alegações de defesa (peça 33, p. 10, §§ 71-72) . 
Por fim, manifestou-se para que o TCU julgasse as contas dos três arrolados irregulares, imputando-lhes débito solidário e multas, além de declarar a inidoneidade da empresa por ocorrência de fraude à licitação (peça 33, p. 10-12) .
Em pronunciamento exarado em 21/3/2017 (peça 35) , o representante do MP/TCU, Procurador-Geral Paulo Soares Bugarin, acompanhou as proposições da Secex/MA com vistas a rejeitar as alegações apresentadas e julgar pela irregularidade das contas dos responsáveis, aplicando-lhes débito e multa (peça 35, p. 2, § 16) .  Contudo ele se silenciou quanto à proposta de declaração de inidoneidade da empresa.
Por outro lado, em despacho exarado em 15/5/2017 (peça 36) , o relator do processo, Ministro Walton Alencar Rodrigues, entendeu que os autos continham lacunas que precisavam ser saneadas antes de o TCU pronunciar-se, determinando a juntada de documentos, além da renovação das citações aos responsáveis, conforme transcrição a seguir:
 (...) 
		Apesar da Unidade Técnica referir-se especificamente aos vários fornecedores da capital maranhense junto aos quais teria realizado a pesquisa mercadológica, não acostou aos presentes autos, nem ao processo apenso, cópia das propostas emitidas pelas respectivas sociedades empresariais que teriam embasado a referida coleta de preços, com a identificação do fornecedor, data do orçamento, descrição do bem ou produto e indicação do valor. Tais evidências probatórias são essenciais para efetiva comprovação de superfaturamento e para permitir à defesa, inclusive, a possibilidade de contraditá-las.
	Dessa forma, restituo os autos à Secex/MA para que promova juntada ao processo dos documentos ou provas (carta proposta ou orçamento) encaminhados pelos próprios fornecedores pesquisados pela unidade técnica em São Luís/MA, contendo identificação da sociedade mercantil, data da coleta de preços, descrição do produto e quantificação do valor, que possam amparar o indício de superfaturamento levantado nesta tomada de contas especial.
	Após a juntada desses elementos probantes, determino ainda que a unidade instrutiva renove a citação dos responsáveis para, querendo, apresentarem alegações de defesa acerca de indício de superfaturamento na aquisição de materiais permanentes para a Secretaria de Saúde, por meio do Pregão 37/2013, facultando-lhes também a possibilidade de contraditar as novas provas produzidas pela Unidade Técnica. (peça 36, p. 2; destaques acrescidos) 
Em novo exame do feito, realizado pela Secex/MA em 28/8/2017 (peças 38-40) , aquela unidade reconheceu que as pesquisas de preços junto às empresas não constavam do relatório de fiscalização nem dos autos, sendo apenas referenciadas em demonstrativos elaborados pela equipe de auditoria (peça 38, p. 2-3, § 9º) . Dessa forma, inexistindo documentos ou provas (carta proposta, orçamento etc.) encaminhados pelos fornecedores pesquisados, além de possível insucesso em diligências que poderiam ser feitas junto às empresas consultadas à época, a própria unidade técnica concluiu pela impossibilidade de atendimento do despacho do relator (peça 38, p. 3, §§ 10 e 12) . 
Assim, a Secex/MA manifestou-se pela insubsistência das irregularidades relativas ao superfaturamento de preços e à superestimava orçamentária, propondo a conversão da presente tomada de contas especial novamente em representação, ante a ausência/falta de evidências que permitissem caracterizar o suposto débito que ensejou a instauração da TCE (peça 38, p. 3, §§ 11-12, e p. 5, § 21, item "a") . 
Apesar disso, a unidade técnica defendeu a aplicação de multa, nos termos do art. 58, inciso II, da Lei nº 8.443/1992, ao Sr. Francisco Diony Soares da Silva, à Sra. Flávia Cristina Carvalho Beserra Costa e à empresa H D Comércio e Serviços LTDA, entendendo persistirem as demais irregularidades descritas em relatório (peça 38, p. 4-5, § 19, itens "a" até "c", e p. 5) .
Entretanto, após nova análise do feito realizada em 9/4/2018 (peça 41) , o representante do MP/TCU discordou do encaminhamento proposto pela Secex/MA, registrando os entendimentos sintetizados a seguir:
	a) embora considera-se viável multar os responsáveis citados pelas demais irregularidades, concluiu que essas envolviam fortes indícios de direcionamento e montagem do processo licitatório, o que poderia justificar a decretação da inidoneidade da empresa licitante (peça 41, p. 4, § 38) ;
	b) em que pese o tempo decorrido, defendeu que deviam ser ouvidos em audiência os responsáveis envolvidos, alertando-os para o fato de poder ser-lhes aplicada multa, como também as penas de inabilitação e inidoneidade (peça 41, p. 4, § 41) ;
	c) fazia-se necessário buscar, junto às empresas consultadas em pesquisas efetuadas pela Secex/MA, eventuais tabelas de preços praticadas para os produtos licitados no ano de 2013 ou anos próximos, sugerindo, ainda, consulta de preços junto ao Comprasnet e BBlicitações, dentre outras bases (peça 41, p. 4, § 44) .
Essas medidas foram acolhidas pelo relator em 10/4/2018 (peça 42) , o qual determinou à Secex/MA que efetuasse a audiência do Sr. Francisco Diony Soares da Silva e da Sra. Flávia Cristina Carvalho Beserra Costa, a oitiva da empresa H D Comércio e Serviços LTDA, além das diligências propostas pelo representante do MP/TCU (peça 42, p. 1-2, itens "a" até "c") . Alertou, ainda, que caso fossem obtidos elementos probatórios que suportassem o indício de superfaturamento do contrato oriundo do Pregão Presencial nº 37/2013, deveria ser promovida nova citação solidária dos responsáveis anexando ao ato convocatório os preços pesquisados (peça 42, p. 2, item "d") .
Ato contínuo, diversas comunicações foram expedidas pela Secex/MA com vistas a dar cumprimento ao despacho do ministro-relator, conforme registra o quadro a seguir:
Quadro 3 - Comunicações efetuadas em cumprimento ao despacho do relator de 10/4/2018 (peça 42) .
Cumpre abrir um breve parêntese para registrar alguns fatos relevantes ocorridos durante a expedição e acompanhamento dessas comunicações:
	a) a Secex/MA pronunciou-se em 20/6/2018 pelo indeferimento de pedido de habilitação no processo e pelos deferimentos de pedidos de prorrogação e de fornecimento de cópia dos autos (peças 86-87) efetuados pela empresa Mastermedic Comércio de Produtos LTDA, incorporadora da empresa Bioflex Comércio de Materiais LTDA, a qual foi destinatária de uma das diligências expedidas (peça 54) ; 
	b) acolhendo a proposição da Secex/MA, o relator do processo deferiu os pedidos de cópia dos autos e de prorrogação de prazo, mas indeferiu o pedido da empresa Mastermedic Comércio de Produtos LTDA de habilitação nos autos (peça 90) ;
	c) aquela unidade não efetuou pesquisas de preços às bases de dados Comprasnet e BBlicitação, ou a qualquer outra base de dados, com o fito de obtenção de novos possíveis preços de referência (peça 44, p. 3, § 3º) ; e
	d) com a extinção da Secex/MA, os autos foram encaminhados aos cuidados da Secretaria de Controle Externo de Tomada de Contas Especial (Secex-TCE) em 4/4/2019.
EXAME TÉCNICO
De início, cumpre ressaltar que esta instrução inaugura a primeira análise realizada no âmbito da Secretaria de Controle Externo de Tomada de Contas Especial (Secex-TCE) sobre este processo, pois a extinta Secex/MA conduziu todas as etapas processuais percorridas até então, executando inclusive a inspeção no bojo do TC Processo 028.058/2013-5 (representação apensa) que originou nesta TCE.
Dessa forma, novos pronunciamentos feitos no âmbito da Secex-TCE não se encontram necessariamente vinculados aos entendimentos e arrazoados manifestados anteriormente pelos então dirigentes e auditores da Secex/MA que atuaram neste processo.
Cumpre também registrar que aquela unidade não registrou aos autos qualquer análise sobre as listas de preços fornecidas pelas empresas em respostas às diligências, nem efetuou pesquisas de preços a bases de dados com o fito de obtenção de novos preços de referência.
Da Caracterização de Superfaturamento/Sobrepreço
Inicialmente, faz-se oportuno rememorar que a Secex/MA admitiu que as supostas pesquisas de preços efetuadas junto às empresas, e que deram origem ao superfaturamento/sobrepreço inicialmente defendido por aquela unidade técnica, não compuseram o relatório de fiscalização, não foram acostadas no âmbito do processo de representação originário e nem poderiam ser juntados a estes autos, já que a equipe de auditores apenas apresentou demonstrativos sintetizados, produzidos por eles mesmos à época, para balizar todos os indícios de superfaturamento/sobrepreço que culminaram na instalação desta TCE (peça 38, p. 2-3, §§ 9-10) .
Ou seja, foram reconhecidos pela Secex/MA a insubsistência de elementos probatórios, além da existência de vícios processuais, que imporiam o reconhecimento da ausência de fundamento na manutenção das irregularidades relativas ao superfaturamento de preços e à superestimava orçamentária. Consequentemente, a própria unidade propôs a conversão da presente tomada de contas especial em representação, afastando o acometimento de dano ao erário anteriormente apontado (peças 38-40) .
Quanto a isso, cabe esclarecer que o ônus de apresentar evidências, ou ao menos um conjunto de indícios convergentes e suficientes sobre as ocorrências das irregularidades e débitos apontados na fiscalização, incide sobre os auditores e unidade técnica que conduziram a inspeção e que afirmaram ter ocorrido dano ao erário.
Pois, em que pese competir aos gestores públicos, em sede de prestação de contas, demonstrar que empregaram corretamente os recursos que lhe foram confiados em razão de previsão legal (arts. 70, parágrafo único, da Constituição Federal, 93 do Decreto-Lei nº 200/1967 e 66 e 145 do Decreto nº 93.872/1986) , entende-se que, pelo fato de o caso em tela se tratar precipuamente de resultados de fiscalização, cabe a parte que arguiu a ocorrência de dano demonstrar o acometimento das irregularidades que o ensejaram. Posicionamento similar pode ser extraído dos seguintes enunciados obtidos de pesquisas junto à ferramenta "Jurisprudência Selecionada do TCU":
	Enunciados
A distribuição do ônus probatório nos processos de fiscalização do TCU segue a disciplina do art. 373 da Lei 13.105/2015 (CPC) , aplicada às peculiaridades da atividade de controle externo, competindo: a) à unidade técnica do Tribunal demonstrar os fatos apurados nas fiscalizações, mediante a juntada das evidências que os suportam; b) aos órgãos fiscalizados e aos terceiros interessados provar os fatos impeditivos, modificativos ou extintivos do direito do Estado de obter ressarcimento e/ou punir a prática de ato ilegal, ilegítimo e antieconômico que lhes fora atribuída pelo corpo instrutivo do Tribunal. (Acórdão 1522/2016-TCU-Plenário, da relatoria do Ministro Benjamin Zymler) 
Em processos de auditoria, o ônus da prova sobre ocorrências consideradas ilegais cabe ao TCU, devendo tais ocorrências estar acompanhadas de fundamentação que permita a identificação do dano, da ilegalidade, do responsável por sua autoria e da entidade ou empresa que tenha contribuído para a prática do ato ilegal. (Acórdão 721/2016-TCU-Plenário, da relatoria do Ministro Vital do Rêgo) 
Considerando que o acompanhamento da aplicação de recursos transferidos fundo a fundo, a exemplo do SUS, é realizado normalmente por meio de inspeções e auditorias, e não se operacionaliza automaticamente por meio da prestação de contas, tal qual ocorre nos convênios e instrumentos congêneres, não cabe aqui a inversão do ônus da prova, razão pela qual os réus são beneficiados pela dúvida quanto à existência de materialidade e autoria de fatos que possam levá-los à condenação. (Acórdão 2311/2010-TCU-Primeira Câmara, da relatoria do Ministro Walton Alencar Rodrigues) 
O ônus da prova de irregularidade em processo de auditoria é do TCU. (Acórdão 1064/2009-TCU-Plenário, da relatoria do Ministro Augusto Nardes) 
Em processos de auditoria de obras públicas, o ônus da prova sobre falhas na execução do objeto cabe ao TCU. Quaisquer ocorrências consideradas ilegais devem estar acompanhadas de fundamentação que permita a identificação do dano, da ilegalidade e do responsável por sua autoria ou, ao menos, da entidade ou empresa que tenha contribuído para a prática do ato inquinado. (Acórdão 2292/2007-TCU-Plenário, da relatoria do Ministro Augusto Nardes) 
Ou seja, a não ser que o ministro-relator determine a realização de novas medidas saneadoras nesta etapa processual, entende-se que a Secex-TCE deve emitir seu pronunciamento utilizando exclusivamente as informações e evidências constantes destes autos e do processo que o originou (TC Processo 028.058/2013-5) . 
Isso visa evitar que os custos do controle ultrapassem os possíveis benefícios advindos do mesmo (considerando que a materialidade do incerto débito originalmente atribuído pela Secex/MA reflete em monta bem inferior aos R$ 100.000,00 estabelecido pela IN/TCU 76/2016) , e principalmente respeitar os princípios do devido processo legal e da ampla defesa, pois nota-se que, passados mais de cinco anos após a instauração desta TCE e de sete anos da ocorrência dos gastos tratados na mesma, os responsáveis ainda não tiveram acesso, durante elaboração de suas defesas, a outras evidências de superfaturamento/sobrepreço além daquelas carreadas ao processo pelos auditores da Secex/MA e que foram posteriormente reconhecidas como insuficientes/inadequadas pela própria secretaria. 
Ainda quanto ao longo tempo decorrido, e que teve como causa atos da própria administração pública, faz-se oportuno registrar que desde 16/1/2019 a empresa H D Comércio e Serviços LTDA - EPP (CNPJ 18.027.097/0001-91) encontra-se em situação cadastral inapta nos registros da Receita Federal do Brasil (peça 159) , o que provavelmente se refletirá em futura dificuldade quanto ao seu exercício pleno de direito de defesa caso se opte por efetuar novas arguições à entidade.
Quanto às pesquisas e listas de preços posteriormente arroladas aos autos em respostas às diligências, verifica-se que mesmo essas se mostram insuficientes para estabelecerem valores balizadores dos preços de mercado praticados à época do Pregão Presencial nº 37/2013.
Nesse sentido, cumpre destacar que foram apresentadas listagens de preços distintas remetendo a diferentes conjuntos de produtos:
	a) Mateus Supermercados S.A. - Eletro Mateus:  apresentou listas de preços praticados em 2013 para bebedouros, caixas térmicas, suporte para TV e ventiladores (peça 98, p. 2) ;
	b) Split House Comércio LTDA: apresentou algumas notas fiscais de aparelhos de ar-condicionado vendidos com o fito de demonstrar a realidade de preços praticados à época, contudo grande parte se encontrava em condições de difícil leitura ou deixava de apresentar um detalhamento mínimo das especificidades técnicas, códigos e marcas dos aparelhos (peças 147-149) ;
	c) Quarup Assistência e Comércio Eireli - Quarup Informática: apresentou listagem de produtos de informática referentes a preços praticados em 2018 e não em 2013 (peça 88, p. 5-6) ;
	d) Bompreço Supermercados do Nordeste LTDA. - Hiper Bompreço: apresentou listas de preços praticados em 2013 para TV LCD 32'', suporte de parede, caixa térmica, geladeiras, máquina de lavar roupa, aparelhos de ar-condicionado, bebedouro e ventilador de parede, mas sem apresentar um detalhamento mínimo das especificidades técnicas, códigos e marcas desses produtos (peça 96, p. 2, peça 97, p. 2, e peça 103, p. 2) ;
	e) MED Hospitalar LTDA: apresentou uma listagem com diversos produtos de escritório e médico/hospitalares, indicando informações de modelos e marcas (peça 82, p. 2) .
Observa-se que parte dessas listas apresentam características que impossibilitam utilizá-las na confecção de preços paradigma, como, por exemplo, não remetem a preços praticados no ano de 2013, apresentam insuficiência quanto ao detalhamento de especificidades técnicas dos produtos, não indicam código ou marcas, entre outros.
Ademais, mesmo as listagens que poderiam ser utilizadas por apresentarem informações mais completas (ex.: a fornecida pela empresa MED Hospitalar LTDA) não representam uma quantidade suficiente de fornecedores de um mesmo conjunto de produtos para ser utilizada no estabelecimento de preços de referência. 
Ou seja, as poucas listas válidas apresentadas não possuem representatividade para serem utilizadas para a formação de preços balizadores de mercado de 2013. 
Portanto, concluiu-se que os elementos constantes dos autos não são suficientes para o estabelecimento de preços paradigmas que viabilizem a comparação com os valores praticados no âmbito do Pregão Presencial nº 37/2013, o que afasta a possibilidade de caracterização de ocorrência de superfaturamento/sobrepreço no âmbito deste processo.
Da Análise das Respostas às Audiências e Oitivas
Após a determinação exarada pelo relator do processo (peça 42) , os responsáveis arrolados foram ouvidos em decorrência das seguintes irregularidades:
	i) Audiência da Sra. Flávia Cristina Carvalho Beserra Costa, na condição de Secretária Municipal de Saúde e gestora do Fundo Municipal de Saúde de Itapecuru-Mirim/MA em 2013 (ofício de audiência à peça 57 e matriz de responsabilização à peça 44, p. 7-9) :
Irregularidade 01: Ausência da adequada publicidade de Pregão 37/2013, em razão do fato de que apenas uma empresa participou do certame;
Conduta 01: Promover licitação de produtos variados com a participação de apenas uma empresa licitante, quando deveria dar ampla publicidade para maior participação de empresas comerciantes de produtos médico hospitalares, informática, refrigeração e móveis;
Irregularidade 02: Ausência no Pregão 37/2013 de participação de empresas especializadas na comercialização dos produtos licitados;
Conduta 02: Promover licitação de produtos variados sem participação de empresas especializadas nos itens licitados, quando deveria ampliar a participação para a aquisição dos produtos médico hospitalares, informática, refrigeração e móveis;
Irregularidade 03: Realização de pesquisa de preços junto a duas empresas sem qualquer especialização na comercialização dos produtos licitados;
Conduta 03: Coletar preços junto a empresas de pequeno porte e sem especialização na venda dos produtos diversos, quando deveria fazer a coleta junto a diversas empresas dos itens distintos da licitação;
Irregularidade 04: Apresentação das ofertas de preços pelas empresas HD Comércio e Serviços Ltda. - EPP e RR Multiservice no mesmo dia da solicitação de compra dos produtos realizada pelo Fundo Municipal de Saúde;
Conduta 04: Solicitar a compra dos produtos e receber a oferta de preços no mesmo dia, quando deveria iniciar o procedimento licitatório e posteriormente receber as coletas de preços solicitados;
Irregularidade 05: Solicitação de propostas de preços colhidas junto a apenas duas empresas com indícios de montagem, já que foram apresentadas com a mesma tabulação, mesmos títulos e colunas das tabelas, a mesma classificação e ordem de produtos, sem que a Administração tivesse utilizado essa classificação;
Conduta 05: Aceitar propostas de preços de duas empresas diferentes com a mesma tabulação, títulos e colunas das tabelas, classificação e ordem dos produtos, quando deveria rejeitar propostas idênticas em certos aspectos;
Irregularidade 06: Adjudicação e homologação de objeto da licitação a empresa que não tem demonstrado capacidade técnica, operacional, administrativa e financeira da empresa contratada para fornecer os produtos licitados;
Conduta 06: Adjudicar e homologar objeto da licitação a empresa com indícios de não ter condições de cumprir o contrato, quando deveria verificar a capacidade da empresa em fornecer os produtos licitados.
Dispositivos violados: não foram mencionados no ofício de audiência nem em instrução da Secex/MA (peças 44 e 57) , contudo constam no relatório de auditoria como critérios a Lei 8666/1993, art. 3º, § 1º, inciso II; art. 3º, caput, e a Constituição Federal, art. 37, caput (peça 1, p. 9 e 13) .
	ii) Audiência do Sr. Francisco Diony Soares da Silva, na condição de pregoeiro do município de Itapecuru-Mirim/MA em 2013 (ofício de audiência à peça 156 e matriz de responsabilização à peça 44, p. 7-9) :
Irregularidade 01: Ausência da adequada publicidade de Pregão 37/2013, em razão do fato de que apenas uma empresa participou do certame;
Conduta 01: Promover licitação de produtos variados com a participação de apenas uma empresa licitante, quando deveria dar ampla publicidade para maior participação de empresas comerciantes de produtos médico hospitalares, informática, refrigeração e móveis;
Irregularidade 02: Ausência no Pregão 37/2013 de participação de empresas especializadas na comercialização dos produtos licitados;
Conduta 02: Promover licitação de produtos variados sem participação de empresas especializadas nos itens licitados, quando deveria ampliar a participação para a aquisição dos produtos médico hospitalares, informática, refrigeração e móveis;
Irregularidade 03: Realização de pesquisa de preços junto a duas empresas sem qualquer especialização na comercialização dos produtos licitados;
Conduta 03: Coletar preços junto a empresas de pequeno porte e sem especialização na venda dos produtos diversos, quando deveria fazer a coleta junto a diversas empresas dos itens distintos da licitação;
Irregularidade 04: Apresentação das ofertas de preços pelas empresas HD Comércio e Serviços Ltda. - EPP e RR Multiservice no mesmo dia da solicitação de compra dos produtos realizada pelo Fundo Municipal de Saúde;
Conduta 04: Solicitar a compra dos produtos e receber a oferta de preços no mesmo dia, quando deveria iniciar o procedimento licitatório e posteriormente receber as coletas de preços solicitados;
Irregularidade 05: Solicitação de propostas de preços colhidas junto a apenas duas empresas com indícios de montagem, já que foram apresentadas com a mesma tabulação, mesmos títulos e colunas das tabelas, a mesma classificação e ordem de produtos, sem que a Administração tivesse utilizado essa classificação;
Conduta 05: Aceitar propostas de preços de duas empresas diferentes com a mesma tabulação, títulos e colunas das tabelas, classificação e ordem dos produtos, quando deveria rejeitar propostas idênticas em certos aspectos;
Irregularidade 06: Adjudicação e homologação de objeto da licitação a empresa que não tem demonstrado capacidade técnica, operacional, administrativa e financeira da empresa contratada para fornecer os produtos licitados;
Conduta 06: Adjudicar e homologar objeto da licitação a empresa com indícios de não ter condições de cumprir o contrato, quando deveria verificar a capacidade da empresa em fornecer os produtos licitados.
Dispositivos violados: Constituição Federal art. 37, caput, c/c art. 70, parágrafo único; Decreto-lei 200/67, art. 93 (peça 156) , também constam no relatório de auditoria como critérios a Lei 8666/1993, art. 3º, § 1º, inciso II; art. 3º, caput, e a Constituição Federal, art. 37, caput (peça 1, p. 9 e 13) .
	iii) Oitiva da empresa H D Comércio e Serviços LTDA (ofício de oitiva à peça 59 e matriz de responsabilização à peça 44, p. 7-9) :
Irregularidade 01: Apresentar ofertas de preços no mesmo dia da solicitação de compra dos produtos realizada pelo Fundo Municipal de Saúde;
Conduta 01: Apresentar cotação de preços no mesmo dia em que o procedimento licitatório foi iniciado, quando deveria cotar preço ao órgão somente após solicitação;
Irregularidade 02: Apresentar proposta de preços com indícios de montagem, já que continha a mesma tabulação, mesmos títulos e colunas das tabelas, a mesma classificação e ordem de produtos apresentados pela empresa RR Multiservice durante a fase de pesquisa de preços, sem que a Administração tivesse utilizado essa classificação;
Conduta 02: Apresentar proposta de preços com a mesma tubulação, títulos e colunas das tabelas, classificação e ordem dos produtos da proposta da outra empresa, quando deveria apresentar proposta única;
Irregularidade 03: Por não demonstrar possuir capacidade técnica, operacional, administrativa e financeira para fornecer os produtos licitado, ante o fato de não constar qualquer empregado contratado em seus quadros entre os anos de 2013 e 2016, conforme informação constante da Relação Anual de Informações Sociais - RAIS;
Conduta 03: Não demonstrar possuir capacidade para fornecer os produtos licitados, quando deveria comprovar possuir empregados suficientes em seus quadros e capital de giro para suportar atrasos nos pagamentos;
Irregularidade 04: Não demonstrar possuir capacidade financeira para suportar eventuais atrasos nos pagamentos pelos produtos comercializados ante o cancelamento momentos após a emissão, em 08/11/2013, das notas fiscais eletrônicas 4, 27, 28, 29, 30, 31 e 32;
Conduta 04: Não demonstrar possuir capacidade para fornecer os produtos licitados, quando deveria comprovar possuir empregados suficientes em seus quadros e capital de giro para suportar atrasos nos pagamentos;
Dispositivos violados: não foram mencionados no ofício de oitiva nem em instrução da Secex/MA (peças 44 e 59) , contudo constam no relatório de auditoria como critérios a Lei 8666/1993, art. 3º, § 1º, inciso II; art. 3º, caput, e a Constituição Federal, art. 37, caput (peça 1, p. 9 e 13) .
Após a expedição de audiências e oitiva, a Sra. Flávia Cristina Carvalho Beserra apresentou razões de justificativa à peça 83 e a empresa H D Comércio e Serviços LTDA apresentou resposta à peça 100. 
Apesar de devidamente notificado (ver Quadro 3 e o aviso de recebimento à peça 157) , o Sr. Francisco Diony Soares da Silva quedou silente quanto à audiência que lhe fora dirigida, dessa forma o Tribunal deve considerá-lo revel, dando prosseguimento ao processo, nos termos do art. 12, § 3°, da Lei nº 8443/1992.
Entretanto, cabe ressaltar que as respostas apresentadas se aproveitam a todos os arrolados, no que concerne às suas circunstâncias objetivas, conforme estabelece o art. 161 do RI/TCU.
A seguir, efetua-se a análise dessas respostas.
I - Resposta à oitiva apresentada pela empresa HD Comércio e Serviços LTDA por intermédio do seu sócio administrador, Sr. Antônio Hidelbrando Silva Cavalcante (peça 100) .
	i) quanto à apresentação de ofertas de preços no mesmo dia da solicitação de compra dos produtos realizada pelo FMS, informa que isso se deu pelo fato de que a empresa já vinha tentando participar de outros processos licitatórios em municípios vizinhos e em muitos desses processos os produtos solicitados se repetiam, por se tratarem de materiais de grande demanda. Assim, a frequente demanda agilizou o fornecimento dos preços na licitação, não só neste processo mais em outros nos quais a empresa concorreu. Por isso considera perfeitamente compreensível a pronta apresentação de preços (peça 100, p. 1-2) . 
Posiciona-se pelo não acolhimento dessas justificativas.
De início, cumpre relembrar que os auditores da Secex/MA registraram em relatório que as empresas HD Comércio e Serviços LTDA e RR Multiservice forneceram propostas de preços em 2/9/2013, ou seja, na mesma data em que a secretaria municipal de saúde solicitara valores quanto aos custos/despesas no âmbito da formação de preços para a licitação (peça 1, p. 8) .
Ressalte-se que ambas as empresas apresentaram os referidos documentos na sua forma original (peça 38 do TC Processo 028.058/2013-5) no mesmo dia da solicitação de preços efetuada pelo município (peça 37 do TC Processo 028.058/2013-5) , em que pese as sedes dessas empresas se localizassem a mais de 150 Kms de distância da municipalidade (peça 1, p. 8) . Registre-se que tal fato não pode ser considerado típico em licitações dessa espécie. 
Claro que esse acontecimento não teria o condão de demonstrar sozinho a ocorrência de conluio ou de direcionamento do certame, contudo ao ser analisado conjuntamente com os demais indícios trazidos pela Secex/MA (tratados no próximo item) , verifica-se que os elementos constantes dos autos apontam que o processo licitatório teve o objetivo de beneficiar intencionalmente a empresa HD Comércio e Serviços LTDA, reforçando a conclusão pela ocorrência de conluio e fraude na condução do pregão.
	ii) quanto à apresentação de proposta de preços com indícios de montagem (já que continha a mesma tabulação, mesmos títulos e colunas das tabelas, a mesma ordem de classificação e ordem de produtos apresentados pela empresa RR Multiservice durante a fase de pesquisa de preços sem que a administração tivesse utilizado essa classificação) , afirma que no momento da compra do edital, fora disponibilizado um CD contendo um arquivo com a planilha. Neste sentido, a empresa fez o preenchimento da tabela sem alterar o modelo apresentado no disco, optando pela apresentação de produtos no mesmo layout fornecido pela administração em CD. Neste sentido, acredita-se que a empresa RR Multiservice tenha adotado a mesma estratégia, dando origem às semelhanças nas propostas (peça 100, p. 2) . 
Posiciona-se pelo não acolhimento dessas justificativas.
Ressalte-se que a empresa fora questionada quanto às semelhanças existentes nos documentos apresentados por ela e pela empresa RR Multiservice em etapa de pesquisa de preços (ocorrida em 2/9/2013; peças 37 e 38 do TC Processo 028.058/2013-5) , ou seja, esses documentos remetem à etapa anterior à elaboração e publicação do edital da licitação (Nota: o Edital de Pregão Presencial nº 37/2013 somente teve sua forma final aprovada em 3/9/2013, em data posterior ao recebimento das propostas de preços das empresas, tendo sido tornado público apenas em 11/9/2013, conforme atestam os documentos constantes da peça 10, pp. 62 e 73, do TC Processo 028.058/2013-5) .
Dessa forma não havia como as empresas terem acessado em 2/9/2013 (a não ser que fosse de uma maneira privilegiada) a qualquer planilha ou CD confeccionado internamento no âmbito da licitação, pois o edital do Pregão Presencial nº 37/2013 somente seria posteriormente disponibilizado a futuros interessados em participar do certame.
Esse fato, combinado com a constatação de que as empresas HD Comércio e Serviços LTDA e RR Multiservice apresentaram propostas de preços com indícios de montagem (já que continham a mesma tabulação, mesmos títulos e colunas das tabelas, a mesma classificação e ordem de produtos, sem que a Administração tivesse utilizado essa classificação ao solicitar esses preços) e em mesmo dia da solicitação de compra dos produtos (ver item anterior) , tendo suas propostas apresentadas em seus formatos originais no mesmo dia das solicitações de preços apesar de terem suas sedes localizadas a mais de 100 Kms do município, reforça a conclusão pela ocorrência de fornecimento de informações privilegiadas às empresas e de ocorrência de conluio entre ambas.
Ou seja, considera-se que os fatos trazidos se compõem de indícios robustos que respaldam a afirmação de que ocorrera fraude na condução do Pregão Presencial nº 37/2013. 
Quanto à adoção desse posicionamento baseando-se somente em provas indiciárias, cumpre destacar que o TCU já acolheu por diversas vezes o entendimento de que um conjunto robusto de indícios dá suporte à afirmação de acometimento de fraude e conluio em licitação, conforme extrai-se de consultas à ferramenta de pesquisa "Jurisprudência Selecionada":
"É possível afirmar-se a existência de conluio entre licitantes a partir de prova indiciária." (Acórdão 1433/2010-TCU-Plenário, Relator: VALMIR CAMPELO, e Acórdão 2126/2010-TCU-Plenário, Relator: AUGUSTO NARDES) 
"A prova indiciária, constituída por somatório de indícios que apontam na mesma direção, é suficiente para caracterizar fraude a licitação por meio de conluio de licitantes, não se exigindo prova técnica inequívoca para tanto." (Acórdão 333/2015-TCU-Plenário, Relator: BRUNO DANTAS) 
"A prova indiciária, constituída por somatório de indícios que apontam na mesma direção, é suficiente para caracterizar fraude a licitação mediante conluio de licitantes, devendo ser declarada a inidoneidade das empresas para licitar com a Administração Pública Federal (art. 46 da Lei 8.443/1992) ." (Acórdão 1829/2016-TCU-Plenário | Relator: ANDRÉ DE CARVALHO) 
"A existência de indícios variados que convirjam no sentido de evidenciar ação combinada entre empresas e gestores públicos com o objetivo de frustrar certames licitatórios constituem prova suficiente para ensejar a punição dos envolvidos." (Acórdão 1732/2015-TCU-Plenário, Relator: MARCOS BEMQUERER) 
"A caracterização de conluio exige a conjunção de indícios vários e coincidentes que apontem para a ocorrência de fraude à licitação, consubstanciada na prática de atos capazes de restringir o caráter competitivo do procedimento licitatório e de promover o direcionamento do certame." (Acórdão 2649/2015-TCU-Plenário, Relator: ANDRÉ DE CARVALHO) 
"A inidoneidade para participar de licitação na Administração Pública Federal (art. 46 da Lei 8.443/1992) pode ser declarada diante da existência de vários indícios de conluio entre os participantes do certame, independentemente de o licitante ter colhido algum benefício, bastando que tenha concorrido para a fraude ou dela participado." (Acórdão 337/2019-TCU-Plenário, Relator: AUGUSTO NARDES) 
	iii) quanto à empresa não demonstrar possuir capacidade técnica, operacional, administrativa e financeira para fornecer o produto licitado, ante o fato de não constar qualquer empregado contratado em seus quadros entre os anos de 2013 e 2016, afirma que esse fato não impõe no automático reconhecimento de ausência de capacidade da empresa. Relembra que se trata de empresa de pequeno porte, inexistindo obrigatoriedade junto ao simples nacional de essas possuírem empregados. Defende que entregou o objeto contratado, o que depõe contra a própria alegação de que não teria capacidade para isso. Também afirma que os dois sócios da empresa desempenhavam todas as atividades administrativas e que a contratação de funcionários se dava de modo eventual e a depender de demanda e pela assessoria contábil (peça 100, p. 3) . 
Quanto a esse ponto em particular, posiciona-se pelo acolhimento das justificativas da empresa, pois entende-se que a inexistência de uma lista de funcionários/empregados constantes da RAIS no âmbito de uma empresa de pequeno porte não é fator que a impeça de prestar serviços e de fornecer produtos em contratos de pequena/média soma, sendo essa constatação considerada insuficiente para afirmar que a empresa seria "de fachada".
	iv) quanto à não demonstração de que a empresa possuía capacidade financeira para suportar eventuais atrasos nos pagamentos pelos produtos comercializados ante o cancelamento momentos após a emissão das notas fiscais eletrônicas n° 4, 27, 28, 29, 30, 31 e 32 em 8 de novembro de 2013, afirma que no caso em tela a administração pública reiteradamente (e não eventualmente) efetuava atrasos nos pagamentos, dando causa ao descumprimento da contraprestação em realizar os pagamentos devidos à empresa, afirmando que cerca de 30% do valor dos produtos contratados à época não foi adimplido (peça 100, p. 3-4) . 
Também nesse caso posiciona-se pelo acolhimento das justificativas da empresa, pois entende-se que a identificação de ocorrência de cancelamento de notas fiscais não teria o condão de demonstrar que ela não possuía capacidade financeira, sendo essa constatação também considerada insuficiente para afirmar que a empresa seria "de fachada".
Ademais, cumpre ressaltar que os auditores da Secex/MA ponderaram que o cancelamento das notas tinha como objetivo evitar que a empresa pagasse impostos sobre as notas emitidas (ocorrência de ilícitos fiscais) . Tais indícios foram encaminhados à Receita Federal do Brasil e à Secretaria de Fazenda do Estado do Maranhão, órgãos competentes para efetuar a análise dessa prática (peças 80 e 81 do TC Processo 028.058/2013-5) .
II - Razões de justificativa da Sra. Flávia Cristina Carvalho Beserra, na condição de Secretária Municipal de Saúde e gestora do Fundo Municipal de Saúde de Itapecuru-Mirim/MA em 2013 (peça 83) 
De início defende que a responsável não participa ou participou de nenhum conluio com a finalidade de beneficiar quem quer que seja (peça 83, p. 3) . Na sequência, afirma que esclarecerá todas as evidências/impropriedades apontadas no relatório pela Secex/MA (peça 83, p. 3) .
	i) quanto ao comparecimento de uma única empresa à sessão pública, apontado em ata do Pregão Presencial nº 37/2013, entende que tal fato por si não impossibilitaria a contratação da mesma (peça 83, p. 3) . Nesse sentido, traz um acórdão do TCU no qual haveria o entendimento de que não há impedimento à participação de um único licitante em licitações realizadas sob a modalidade Pregão Presencial (peça 83, p. 3-4) . No caso em análise, entende que o comparecimento de apenas um licitante não se constituiu, isoladamente, impedimento para a contratação e que a licitação se deu em conformidade com o disposto no inciso I do art. 4º da Lei nº 10.520/2002, que trata das regras de convocação dos interessados em licitação da modalidade Pregão (peça 83, p. 4) . 
Posiciona-se pela rejeição das razões de justificativa apresentadas.
Ressalte-se que a responsável foi chamada em audiência em virtude da ausência da adequada publicidade de Pregão Presencial nº 37/2013, principalmente pelo fato de ter promovido "licitação de produtos variados com a participação de apenas uma empresa licitante, quando deveria dar ampla publicidade para maior participação de empresas comerciantes de produtos médico hospitalares, informática, refrigeração e móveis" (ofício de audiência à peça 57 e matriz de responsabilização à peça 44, p. 7-9) .
Ela também responde pela ausência de participação no pregão de empresas especializadas na comercialização dos produtos licitados, tendo a responsável promovido "licitação de produtos variados sem participação de empresas especializadas nos itens licitados, quando deveria ampliar a participação para a aquisição dos produtos médico hospitalares, informática, refrigeração e móveis" (ofício de audiência à peça 57 e matriz de responsabilização à peça 44, p. 7-9) .
Ressalte-se que a Sra. Flávia e o Sr. Francisco conduziram diversas etapas do certame, sendo que a primeira foi responsável por efetuar a coleta de preços de referência junto às empresas (conforme demonstram documentos acostados à peça 37 do TC Processo 028.058/2013-5) , referendar o resultado da pesquisa de preços (peça 10, pp. 30-33 e 60-62, do TC Processo 028.058/2013-5) , efetuar a homologação do procedimento licitatório (peça 9, p. 38, do TC Processo 028.058/2013-5) e assinar o contrato dele decorrente (peça 9, p. 51, do TC Processo 028.058/2013-5) . O segundo, por sua vez, era o pregoeiro responsável pela condução dos atos administrativos executados no âmbito do Pregão Presencial nº 37/2013 (peça 9, p. 41, e peça 10, pp. 28, 58 e 73, do TC Processo 028.058/2013-5) , inclusive pela adjudicação do objeto licitado à empresa H D Comércio e Serviços LTDA (peça 9, p. 35, do TC Processo 028.058/2013-5) .
Quanto à justificativa apresentada, de igual modo ao afirmado pela responsável, entende-se que a participação de apenas uma empresa, que ao final restou contratada, não representa irregularidade em si. 
Contudo ela foi chamada para se justificar quanto aos motivos que deram causa à ausência da adequada publicidade de Pregão Presencial nº 37/2013 (demonstrada pela baixíssima participação de empresas no certame) e da ausência de participação no pregão de empresas especializadas na comercialização dos produtos licitados.
Ademais, não há como afastar o fato de que a Sra. Flávia e o Sr. Francisco teriam plena consciência, à época, de que a aparição de apenas uma empresa interessada (a qual se restringia a uma das somente duas que participaram da etapa de pesquisas de preços)  se refletia em forte suspeita de acometimento de falhas que teriam dado causa a restrições na participação de interessados no processo licitatório, principalmente se for considerado que os diversos itens licitados permitiriam a participação de variadas empresas de diversos ramos, já que se buscava adquirir grupos de produtos distintos (divididos em 4 lotes; peça 10, p. 60-62) , como móveis, equipamentos e aparelhos médico-hospitalares, eletroeletrônicos, trocadores de calor, além de equipamentos e suprimentos de informática (peça 1, p. 16-17) .
Mas não é só isso.
Cumpre relembrar que o representante que motivou a instauração do TC Processo 028.058/2013-5 (que deu origem a este processo de TCE) , registrou o insucesso em suas tratativas, ocorridas em 19/9/2013, junto à prefeitura para obtenção do edital do Pregão Presencial nº 37/2013 que se realizaria em 24/9/2013:
	(...) 
	Frustrada a busca pelo aviso de pregão presencial nº 036/2013, a Requerente teve conhecimento através do Diário Oficial disponibilizado no dia 11 de setembro, de um novo aviso de licitação na modalidade pregão presencial, nº 037/2013, previsto para acontecer no dia 24 de setembro de 2013 às 08:00 no município de Itapecuru-Mirim.
	Outra vez deslocou-se o representante da empresa, que tem sua sede em Teresina-Piauí, até a Prefeitura para retirar o edital nº 037/2013 e seus anexos (...) .
	Chegando à prefeitura, no dia 19/09/2013, o Sr. Styvisson, representante da Requerente se dirigiu até a sala da Comissão Permanente de Licitação e aguardando por mais de 40min, procurou falar com o Sr. Pregoeiro, que havia disponibilizado o seu contato em outra oportunidade, para saber se haveria expediente nesta data.
	Surpreso ficou o Sr. Styvisson com as declarações do Sr. Francisco Dyone, pregoeiro, ao dizer que nesta data nenhum funcionário da Comissão Permanente Licitação estaria lá, pois todos estavam em viagem a São Luís, capital do estado do Maranhão, frisando não ser possível mais uma vez, a entrega do edital e que se fosse de interesse da Requerente, esta poderia prosseguir com a denúncia junto aos Tribunais de Contas. O representante cumpriu as orientações estabelecidas pela requerente e ainda procedeu ao protocolo do requerimento do edital nº 037/2013 e seus anexos e também da emissão do Certificado de Registro Cadastral, que permite a participação da requerente nas licitações realizadas pela Prefeitura Municipal de Itapecuru-Mirim.
	(...) 
	Conforme o explanado acima, infrutíferas foram as tentativas de obter um resultado positivo junto às autoridades do município, não restou outra opção senão registrar o BOLETIM DE OCORRÊNCIA nº 1146/2013 no dia 19/09/2013 [constante da peça 1, p. 14-15, do TC Processo 028.058/2013-5] junto a Delegacia de Polícia Civil de Itapecuru-Mirim, MA, no qual o mesmo descreveu todo o caso ao escrivão plantonista, enfatizando o descaso com que fora tratado pelo funcionário municipal na busca pelo edital de licitação. (peça 1, p. 2-4, do TC Processo 028.058/2013-5) 
A partir de todo o exposto, entende-se que restaram configuradas a ocorrência de ausência de publicidade e de participação de empresas no referido pregão, e que isso se deveu aos atos praticados pela Sra. Flávia (responsável pela homologação da licitação, mesmo essa apresentando indícios de irregularidade) e o Sr. Francisco (responsável pela condução do certame) , sendo que as razões de justificativa apresentadas foram consideradas insuficientes para afastar a responsabilidade de ambos.
	ii) quanto ao fato de as propostas de preço terem sido apresentadas com a mesma tabulação, mesmos títulos e colunas das tabelas, a mesma classificação e a ordem de produtos, sem que a Administração tivesse utilizado essa classificação, entende que isso não autoriza deduzir que a responsável tivesse conhecimento de que se tratava de suposta montagem de processo licitatório ou que existisse algum conluio entre as mesmas (peça 83, p. 4) .  Quanto à existência de idênticos padrões gráficos, redações, conteúdos, apontados pelo relatório da Secex/MA, defende que a responsável, dada a sobrecarga do exercício de atividades voltados à atividade fim da Secretária Municipal de Saúde, jamais foi orientada a analisá-las com intuito de detectar falhas, com o firme propósito de constatar possível fraude (conluio) , mesmo que inexistente (peça 83, p. 5) . Defende que a possibilidade da existência de montagem e direcionamento do certame é questionável, pois, em que pese as falhas apontadas no relatório da Secex/MA, os valores propostos pelos licitantes não foram coletados pela responsável, mas pelo controle interno municipal, sem que fosse revelado qualquer intenção em causar prejuízo ao erário (peça 83, p. 5) . Afirma que os argumentos em que se baseiam os fatos que originaram a presente audiência, utilizam-se, em todos os momentos de expressões que apontam possibilidades, presunções e probabilidades (do tipo: "indícios da existência de montagem e direcionamento de processo licitatório") , não havendo nos autos qualquer prova que aponte a existência de conluio entre a responsável e qualquer das empresas que participaram do certame licitatório, mas somente divagações, subjetividades e conclusões sem fundamentação, que se agarram na única tese de que existem indícios de montagem e direcionamento de processo licitatório (peça 83, p. 5) . Relembra que o ônus da prova cabe a parte que arguiu a ocorrência da ilegalidade, devendo se dar por meio da apresentação de elementos inequívocos, não podendo haver presunção de culpabilidade, trazendo doutrinas em seu favor (peça 83, p. 5-10) .
Posiciona-se pela rejeição dessas razões de justificativa.
Conforme já exposto em análise de justificativa apresentada pela empresa HD Comércio e Serviços LTDA (§§ 46-51) , considera-se que os fatos apontados se compõem de indícios robustos que respaldam a afirmação de que ocorrera fraude na condução do Pregão Presencial nº 37/2013. 
Quanto à adoção desse posicionamento baseando-se somente em provas indiciárias, cumpre destacar que o TCU já acolheu por diversas vezes o entendimento de que um conjunto robusto de indícios dá suporte à afirmação de acometimento de fraude e conluio em licitação, conforme encontra-se colecionado no parágrafo 51, retro.
Dessa forma, posiciona-se pela rejeição das razões de justificativa da responsável.
	iii) defende que o processo administrativo em tela apontou falhas que não podem ser imputáveis à responsável, pois no contexto geral, não foi comprovada qualquer participação ou ato praticado pela mesma que pudesse apontar o seu envolvimento nos supostos ilícitos (peça 83, p. 10) .
Posiciona-se pela rejeição dessas razões de justificativa.
Ressalte-se que a Sra. Flávia participou e conduziu diversas etapas do certame, sendo responsável por efetuar a coleta de preços de referência junto às empresas (conforme demonstram documentos acostados à peça 37 do TC Processo 028.058/2013-5) , referendar o resultado da pesquisa de preços (peça 10, pp. 30-33 e 60-62, do TC Processo 028.058/2013-5) , efetuar a homologação do procedimento licitatório (peça 9, p. 38, do TC Processo 028.058/2013-5) e assinar o contrato dele decorrente (peça 9, p. 51, do TC Processo 028.058/2013-5) .
Ou seja, ela participou decisivamente nos atos que acometeram no resultado do Pregão Presencial nº 37/2013, mesmo esse apresentando indícios de falhas e impropriedades. Dessa forma não há como afastar a sua responsabilidade pelas irregularidades identificadas neste processo.
	iv) por fim, requer que o TCU julgue improcedente a aplicação de multa à responsável e a devolução dos recursos pela mesma (peça 83, p. 11) . 
Posiciona-se pelo indeferimento parcial desse pedido pelas razões apresentadas nas análises precedentes, visto que será proposto o afastamento do débito anteriormente apontado.
CONCLUSÃO
Em face da análise promovida na seção "Exame Técnico", entende-se que o Tribunal deve declarar revel o Sr. Francisco Diony Soares da Silva, na condição de pregoeiro do município de Itapecuru-Mirim/MA em 2013, nos termos do art. 12, § 3°, da Lei nº 8.443/1992, dando prosseguimento ao processo.
Defende-se, ainda, que o TCU afaste a ocorrência do dano anteriormente caracterizado ante a ausência de pressupostos de constituição. 
Em que pese existirem entendimentos no Tribunal de que esse fato subsidiaria decisão de conversão desta TCE em representação, propõe-se a manutenção destes autos em sua natureza atual, visto que não existe imposição normativa para sua "reconversão", além de o TC Processo 028.058/2013-5 (representação originária) já ter sido considerado parcialmente procedente pelo TCU (Acórdão 1465/2015-TCU-Segunda Câmara, peça 5) .  
Quanto à empresa H D Comércio e Serviços LTDA, participante e vencedora do Pregão Presencial nº 37/2013, posiciona-se pelo acolhimento parcial de suas justificativas.
Posiciona-se ainda pela rejeição das razões de justificativa apresentadas pela Sra. Flávia Cristina Carvalho Beserra, na condição de Secretária Municipal de Saúde e gestora do Fundo Municipal de Saúde de Itapecuru-Mirim/MA em 2013.
Tendo em vista que não constam dos autos elementos que permitam reconhecer a boa-fé dos responsáveis, sugere-se que as contas do Sr. Francisco Diony Soares da Silva e da Sra. Flávia Cristina Carvalho Beserra sejam julgadas irregulares, nos termos do art. 202, § 6º, do RI/TCU. Propõe-se, ainda, que seja imputado a ambos a multa prevista no art. 58, incisos I e II, da Lei 8.443/1992. 
Cumpre registrar que as irregularidades aqui tratadas se referem a atos e despesas efetuados no exercício de 2013. Ou seja, não se completou um prazo igual ou superior a dez anos contado a partir da ocorrência dessas irregularidades até a emissão do pronunciamento pelo chamamento dos responsáveis determinado em 7/4/2015 no âmbito do Acórdão 1465/2015-TCU-Segunda Câmara (peça 5) , da relatoria da Ministra Ana Arraes. Dessa forma não se consumou a prescrição da pretensão punitiva no âmbito do TCU (Acórdão 1441/2016-TCU-Plenário) .
Ainda quanto à empresa H D Comércio e Serviços LTDA, verificou-se que os elementos constantes dos autos apontam que o processo licitatório teve o objetivo de beneficiar intencionalmente a empresa, além de terem sido identificadas diversas provas indiciárias reforçando a conclusão pela ocorrência de conluio e fraude na condução do pregão. Por isso será proposto que o TCU declare a inidoneidade da empresa para participar, por 5 (cinco) anos, de licitação na Administração Pública Federal, conforme art. 46 da Lei 8.443/1992.
Em que pese considerar-se que esse posicionamento também poderia ser aplicado à empresa RR Multiservice (CNPJ 18.703.443/0001-04) , a qual aparentemente teve participação na elaboração de propostas de preço em conluio com a empresa H D Comércio e Serviços LTDA, como aquela empresa não foi chamada a se manifestar-se nos autos até o momento, mesmo após as diversas análises e intervenções efetuadas no âmbito deste processo, entende-se que não há como propor a sua declaração inidoneidade por respeito aos princípios do devido processo legal e direito à ampla defesa.
PROPOSTA DE ENCAMINHAMENTO
Diante do exposto, submetemos os autos à consideração superior, propondo ao Tribunal:
a) considerar revel o Sr. Francisco Diony Soares da Silva (CPF XXX.957.243-XX) , nos termos do art. 12, § 3°, da Lei nº 8.443/1992, nos termos do art. 12, § 3°, da Lei nº 8.443/1992;
b) afastar a ocorrência de dano anteriormente caracterizada no Acórdão 1465/2015-TCU-Segunda Câmara e que culminou na instauração desta TCE, ante a ausência de pressupostos de constituição;
c) rejeitar as razões de justificativa da Sra. Flávia Cristina Carvalho Beserra Costa (CPF XXX.052.043-XX) ;
d) julgar irregulares as contas da Sra. Flávia Cristina Carvalho Beserra Costa (CPF XXX.052.043-XX) e do Sr. Francisco Diony Soares da Silva (CPF XXX.957.243-XX) , com fundamento nos arts. 1º, inciso I, 16, inciso III, alínea "b", e 23, inciso III, da Lei 8.443/1992, c/c os arts. 1º, inciso I, 209, inciso II, e 214, inciso III, do Regimento Interno do TCU;
e) aplicar individualmente à Sra. Flávia Cristina Carvalho Beserra Costa (CPF XXX.052.043-XX) e ao Sr. Francisco Diony Soares da Silva (CPF XXX.957.243-XX) a multa prevista no art. 58, alíneas I e II, da Lei 8.443/1992 c/c o art. 268 do Regimento Interno, fixando-lhes o prazo de 15 (quinze) dias, a contar das notificações, para comprovarem, perante o Tribunal (art. 214, inciso III, alínea "a", do Regimento Interno) , o recolhimento das dívidas aos cofres do Tesouro Nacional, atualizadas monetariamente desde a data do acórdão até a dos efetivos recolhimentos, se forem pagas após o vencimento, na forma da legislação em vigor;
f) autorizar, desde logo, a cobrança judicial das dívidas, caso não atendidas as notificações, nos termos do art. 28, inciso II, da Lei 8.443/92;
g) autorizar, caso requerido e se o processo não tiver sido remetido para cobrança judicial, o parcelamento das dívidas em até 36 (trinta e seis) parcelas mensais e consecutivas, nos termos do art. 26 da Lei 8.443/1992 c/c o art. 217 do RI/TCU, fixando-se o vencimento da primeira parcela em quinze dias, a contar do recebimento da notificação, e os das demais a cada 30 dias, devendo incidir sobre cada valor mensal os correspondentes acréscimos legais, na forma prevista na legislação em vigor, bem como esclarecer ao responsável que, em caso de parcelamento da dívida, a falta de pagamento de qualquer parcela importará no vencimento antecipado do saldo devedor (art. 217, § 2º, do RI/TCU) ;
h) declarar inidônea para participar de licitação na Administração Pública Federal, por 5 (cinco) anos, nos termos do art. 46 da Lei 8.443/1992, a empresa H D Comércio e Serviços LTDA (CNPJ 18.027.097/0001-91) ;
i) enviar cópia do acórdão que vier a ser proferido aos responsáveis, para ciência, e informar-lhes que a deliberação, acompanhada do Relatório e do Voto que a fundamenta, está disponível para a consulta no endereço www.tcu.gov.br/acordaos, além de esclarecer que, caso requerido, o TCU poderá fornecer sem custos as correspondentes cópias, de forma impressa.
O Ministério Público junto ao TCU acolheu a proposta da Unidade Técnica. Porém, fez algumas ressalvas:
Trata-se de tomada de contas especial instaurada em cumprimento ao Acórdão 1465/2015-TCU-Segunda Câmara (peça 5) , que determinou a conversão da natureza dos autos de representação e a citação de Flávia Cristina Carvalho Beserra Costa, então Secretária da Saúde do Município de Itapecuru Mirim/MA; Francisco Diony Soares da Silva, na qualidade de Pregoeiro da Comissão de Licitação da Prefeitura; e a empresa HD Comércio e Serviços Ltda. - EPP, em virtude de irregularidades na condução do Pregão 37/2013 e na execução do contrato para a aquisição de materiais permanentes para a Secretaria de Saúde.
A Secex/MA, no âmbito do Relatório de Fiscalização 514/2014 (peça 1) , detectou fraude concorrencial, direcionamento da licitação, contratação de empresa com indícios de ser de fachada, liquidação irregular de despesas e superfaturamento da ordem de R$ 54 mil.
Retornam os autos a este Gabinete, após a efetivação das diligências sugeridas por este parquet à peça 41, bem como das audiências e da oitiva da empresa contratada, conforme acolhido por Vossa Excelência no despacho de peça 42.
Cabe registrar que no decorrer da tramitação processual a competência para instruir o feito passou da Secex/MA (extinta) para a Secretaria de Controle Externo de Tomada de Contas Especial (Secex-TCE) . 
A nova unidade técnica ressalta que a Secex/MA não realizou pesquisas de preços nas bases de dados do Comprasnet e BBLicitação, o que prejudicou a confirmação do superfaturamento inicialmente apontado. Somado a isso, as pesquisas e listas de preços obtidas com as diligências realizadas se mostraram insuficientes para serem balizadoras dos preços de mercado praticados à época, o que justifica afastar a ocorrência de superfaturamento.
Dos responsáveis arrolados, o Sr. Francisco Diony Soares da Silva não apresentou razões de justificativa, devendo ser considerado revel, nos termos do art. 12, § 3º, da Lei 8.443/92.
Quanto às irregularidades que foram objeto de audiências e da oitiva da empresa contratada, as razões de justificativa apresentadas foram adequadamente analisadas pela Secex-TCE à peça 160.
A unidade técnica propõe a rejeição das razões de justificativa apresentadas pela Sra. Flávia Cristina Carvalho Beserra e pelo acolhimento parcial das justificativas da empresa HD Comércio e Serviços Ltda.
Em relação à empresa, os elementos constantes dos autos apontam para a ocorrência do direcionamento do processo licitatório, bem como provas indiciárias de que houve o conluio e fraude na condução do pregão presencial 37/2013. Em vista disso, a Secex-TCE também propõe que a empresa seja declarada inidônea, por cinco anos, para participar de licitações na Administração Pública Federal.
Em que pese o fato de que desde 16/1/2019 a empresa HD Comércio e Serviços Ltda. encontra-se inapta nos registros da Receita Federal, acolho a proposta da unidade técnica. 
Por outro lado, discordo da proposta de acolher a defesa da empresa quanto à ausência de demonstração de sua capacidade técnica, operacional, administrativa e financeira para participar da licitação. 
Embora o valor dos itens adquiridos tenha sido pouco superior a R$ 160 mil, o leque de produtos licitados indica uma atuação comercial em diferentes áreas, não apenas em produtos de saúde. 
Além disso, como a empresa declara atuar em diversas outras áreas, as justificativas apresentadas não esclarecem como esta possui capacidade técnica tão ampla. Tal cenário reforça os indícios de que a mesma atua como mera intermediária de outras empresas, sendo que sua principal especialidade é a de participar de processos licitatórios. Uma vez vencidos, a empresa adquire os produtos de outras empresas, devendo incluir nessa negociação alguma taxa de intermediação ou comissões pagas pelos reais fornecedores.
Como já discorri no parecer de peça 41, a empresa já prestava serviços ao município com base em outro processo licitatório do mesmo ano (Convite 8/2013) . Além disso, empresas que preveem em seus contratos sociais áreas de atuação das mais diversas são, em regra, criadas única e exclusivamente para participarem de processos licitatórios. Algumas atuam simulando vendas e, com isso, desviando a totalidade de recursos. Outras atuam como meras intermediárias e, para isso, precisam de alguma forma obter vantagens para vencer as licitações, como editais direcionados, falta de publicidade, dentre outros fatores.
Nesse sentido, entendo que a empresa não conseguiu esclarecer a irregularidade apontada, de modo que as razões de justificativa para esse ponto não devem ser acolhidas.
Feita essa pequena ressalva, este representante do Ministério Público de Contas manifesta-se de acordo a proposta de encaminhamento sugerida pela unidade técnica à peça 160, no sentido de que devem ser rejeitadas as razões de justificativa apresentadas pela Sra. Flávia Cristina Carvalho Beserra Costa e julgadas irregulares as contas da responsável e as do Sr. Francisco Diony Soares Silva,  aplicando-lhes a multa prevista no art. 58, incisos I e II, da Lei 8.443/92.
Da mesma forma, acolho a proposta de declarar a inidoneidade da empresa HD Comércio e Serviços Ltda. para participar de licitações na Administração Pública Federal.

8.1. Hygor Brito Gaioso (15662/OAB-MA) e outros, representando Split House Comércio Ltda.  
8.2. Thiago Mahfuz Vezzi (13618/OAB-SP), representando Bompreco Supermercados do Nordeste Ltda.  
8.3. Pedro Vinicius Vieira Beckman (14.399/OAB-MA), representando Flávia Cristina Carvalho Beserra Costa.  
8.4. Marcos Fabricio Araujo de Sousa (9210/OAB-MA), representando Mastermedic Comercio de Produtos Medicos Hospitalares Ltda - Epp.  
8.5. Mailson Neves Silva (9.437/OAB-MA) e outros, representando H D Comercio e Servicos Ltda - Epp.

Subprocurador-Geral Paulo Soares Bugarin.

TOMADA DE CONTAS ESPECIAL. PREGÃO DESTINADO À AQUISIÇÃO DE BENS PERMANENTES, CUSTEADA COM RECURSOS DO SISTEMA ÚNICO DE SAÚDE. POSSÍVEL SUPERFATURAMENTO. CITAÇÃO. AUDÊNCIA DE INDÍCIOS. ACOLHIMENTO DAS ALEGAÇÕES. AUSÊNCIA DE PUBLICIDADE DO PROCEDIMENTO LICITATÓRIO. FRAUDE À LICITAÇÃO. AUDIÊNCIA DOS GESTORES PÚBLICOS E OITIVA DA EMPRESA CONTRATADA. REJEIÇÃO DAS RAZÕES. IRREGULARIDADE DAS CONTAS. MULTA. INABILITAÇÃO DOS GESTORES PÚBLICOS. DECLARAÇÃO DE INIDONEIDADE DA EMPRESA CONTRATADA. CIÊNCIA.

TOMADA DE CONTAS ESPECIAL (TCE)

Secretaria de Controle Externo de Tomada de Contas Especial (SecexTCE).

Cuidam os autos de tomada de contas especial instaurada em cumprimento à determinação exarada pelo Acórdão 1465/2015-TCU-Segunda Câmara, relatado pela E. Ministra Ana Arraes, em razão de irregularidades verificadas no processamento do Pregão Presencial 37/2013 e na execução do contrato dele decorrente, cujo objeto é o fornecimento de materiais permanentes para a Secretaria Municipal de Saúde de Itapecuru Mirim/MA, com recursos do Sistema Único de Saúde.
Inicialmente, a então Secretaria de Controle Externo no Estado do Maranhão promoveu a citação, audiência e oitiva de Flávia Cristina Carvalho Beserra Costa, na condição de Secretária de Saúde do Município de Itapecuru Mirim/MA, Francisco Diony Soares da Silva, na qualidade de Pregoeiro da Comissão de Licitação daquela municipalidade, bem como da empresa HD Comércio e Serviços Ltda. - EPP, contratada pelo ente subnacional, a fim de apresentarem defesa acerca das irregularidades a seguir descritas.
Responsáveis: Flávia Cristina Carvalho Beserra Costa e Francisco Diony Soares da Silva
Irregularidades
orçamento de referência do Pregão 37/2013 com preços superestimados;
falhas na elaboração do orçamento decorrentes da realização de cotações de preços com empresas sem atuação no ramo referente aos itens licitados no Pregão 37/2013; (imputação exclusiva a Flávia Cristina Carvalho Beserra Costa) 
ausência da adequada publicidade de Pregão 37/2013, visto que apenas uma empresa participou do certame; 
ausência de participação de empresas especializadas na comercialização dos produtos licitados no Pregão 37/2013;
apresentação das ofertas de preços pelas empresas HD Comércio e Serviços Ltda. - EPP e RR Multiservice no mesmo dia da solicitação de compra dos produtos realizada pelo Fundo Municipal de Saúde;
solicitação de propostas de preços colhidas junto a apenas duas empresas com indícios de montagem, já que foram apresentadas com a mesma formatação de títulos, colunas de tabela, classificação dos produtos, sem que a Administração houvesse disponibilizado modelo prévio de cotação de preços;
adjudicação e homologação de objeto da licitação à sociedade H D Comércio e Serviços Ltda., sem que esta entidade apresentasse comprovada capacidade técnica, operacional, administrativa e financeira para fornecer os produtos licitados;
indícios de contratação de empresa de fachada, em face da não localização de estrutura compatível com a atuação da empresa H D Comércio e Serviços Ltda. no endereço cadastrado junto à Receita Federal do Brasil; (imputação exclusiva a Flávia Cristina Carvalho Beserra Costa) 
Responsável: H D Comércio e Serviços Ltda.
Irregularidades
apresentação de documentação fiscal inidônea para recebimento de pagamentos decorrentes do Pregão 37/2013, ante o sistemático cancelamento das notas fiscais logo após a emissão;
indícios de fraude à licitação e irregular contratação com a Administração Pública em face de não-localização de estrutura compatível com a atuação da empresa H D Comércio e Serviços Ltda. no endereço cadastrado junto à Receita Federal do Brasil.
apresentação de cotação de preços no mesmo dia da solicitação de compra dos produtos realizada pelo Fundo Municipal de Saúde;
 apresentação de propostas de preços com indícios de montagem, já que continham a mesma tabulação, mesmos títulos e colunas das tabelas, a mesma classificação e ordem de produtos apresentados pela empresa RR Multiservice durante a fase de pesquisa de preços, sem que a Administração tivesse utilizado essa classificação;
não-demonstração de capacidade técnica, operacional, administrativa e financeira para fornecimento de produtos licitados, ante o fato de não constar qualquer empregado contratado em seus quadros entre os anos de 2013 e 2016, conforme informação constante da Relação Anual de Informações Sociais (RAIS) ; 
não-demonstração de capacidade financeira para suportar eventuais atrasos nos pagamentos pelos produtos comercializados ante o cancelamento momentos após a emissão, em 08/11/2013, das notas fiscais eletrônicas 4, 27, 28, 29, 30, 31 e 32;
superfaturamento nas notas fiscais 4, 27, 28, 29, 30, 31 e 32, emitidas pela empresa H D Comércio e Serviços Ltda., referentes ao contrato 20130330/2013, decorrente do pregão 37/2013.
Apenas Francisco Diony Soares da Silva deixou de comparecer aos autos para apresentar defesa, arcando com o ônus da revelia, nos termos do artigo 12, § 3º, da Lei 8.443/1992.
Em última manifestação de mérito, a Secretaria de Controle Externo de Tomada de Contas Especial (SecexTCE) conclui não haver evidências suficientes para a imputação de superfaturamento do contrato oriundo do Pregão Presencial 37/2013. Observa que grande parte das propostas de preços acostadas aos autos pela Unidade Técnica de origem (Secex/MA) não apresenta especificações mínimas a permitir o confronto de valores de produtos similares. 
Assinala que não foram apresentadas em quantidade suficiente listas de preços com detalhamento dos produtos, o que inviabilizou o estabelecimento de preço de referência. Também não foram consultadas as bases de dados dos sistemas do Comprasnet e do BBLicitação, o que prejudica o exame de superfaturamento. 
Assevera que o valor histórico e incerto do débito (R$ 54.230,10) , além de ser diminuto, não justificaria maiores diligências, após o transcurso sete anos da ocorrência dos fatos, principalmente por que os responsáveis não tiveram acesso a qualquer indício de superfaturamento.
Por ausência de prova de superfaturamento, a unidade instrutiva propõe afastar a imputação de débito aos responsáveis.
Em relação às demais irregularidades referentes à fraude à licitação e falhas na condução do certame, a Secex/TCE considerou insuficientes as razões apresentadas pelos responsáveis. Em suma, propõe a adoção das seguintes medidas:
- considerar Francisco Dione Soares da Silva revel, com fundamento no artigo 12, § 3º, da Lei 8.443/1992;
- rejeitar as razões Flávia Cristina Carvalho Beserra Costa;
- rejeitar em parte as razões da empresa H D Comércio e Serviços Ltda;
- julgar irregulares as contas de Flávia Cristina Carvalho Beserra Costa e Francisco Diony Soares da Silva, aplicando-lhes sanção pecuniária individual, com fulcro no artigo 16, inciso II, alínea "b", e 58, incisos I e II, da Lei 8.443/1992;
- declarar a empresa HD Comércio e Serviços Ltda. inidônea para participar de licitação na Administração Pública Federal por 5 anos, nos termos do artigo 46 da Lei 8.443/1992
O Ministério Público junto ao TCU endossa a proposta da Unidade Técnica. Ressalva, porém, que não devem ser acolhidas as razões apresentadas pela empresa HD Comércio e Serviços Ltda. quanto à ausência de capacidade técnica, operacional, administrativa e financeira para participar da licitação. 
Segundo o Parquet especializado, a empresa atuou como mera intermediária, haja vista o amplo escopo de serviços descritos em seu objeto social e previstos no edital de licitação.
Feita essa introdução, decido.
Perfilho, em parte, a proposta da Unidade Técnica, com os adendos do Ministério Público.
Tendo em vista que a imputação inicial de débito de superfaturamento do contrato decorrente do Pregão Presencial 37/2013 não foi acompanhada por elementos de prova, determinei à Secex/MA a realização de diligências a fim de que fossem colhidas evidências mínimas do pagamento em excesso. As pesquisas de preço obtidas pelas diligências não foram conclusivas, seja por não haver especificação dos diversos produtos pesquisados, seja por ausência de fornecedores em número suficiente a firmar os valores de referência. 
Desta forma, reconhecendo a baixa materialidade do débito (valor original R$ 54.230,10) , os princípios da racionalidade administrativa e economia processual, além de incumbir ao Tribunal, no caso concreto, o ônus de demonstrar o superfaturamento, bem como o fato de os responsáveis não terem apresentado manifestação sobre qualquer evidência superfaturamento após o transcurso de mais 7 anos dos fatos, acolho as alegações de defesa dos responsáveis em relação a essa imputação.
Quanto às demais irregularidades que não resultaram em débito, não há como dissociar os responsáveis das condutas que lhe foram imputadas.
Observa-se que o planejamento e a condução da licitação foram permeados de graves irregularidades que contribuíram para que houvesse ambiente propício à fraude ao procedimento licitatório.
A começar pela ausência de devida publicidade do procedimento licitatório, ao qual acorreu apenas a empresa HD Comércio e Serviços Ltda., sociedade que não demonstrou capacidade técnica, operacional, administrativa e financeira para fornecer os produtos licitados.
Se analisarmos o escopo da licitação, verifica-se que, na verdade, destinava-se a realizar um contrato guarda-chuva para aquisição de leque amplo de itens variados, abrangendo produtos médico-hospitalares, de informática, de refrigeração, móveis, o que me leva a crer que a empresa HD Comércio e Serviços Ltda. atuou apenas como mera intermediadora. Sequer participaram do certame empresas especializadas no fornecimento de determinados segmentos de produtos, como é o caso dos bens de informática, hospitalar ou refrigeração.
Chama a atenção o fato de a responsável Flávia Cristina Carvalho Beserra Costa, na qualidade de Secretaria de Saúde do Município de Itapecuru Mirim/MA e gestora do Fundo Municipal de Saúde, haver homologado o resultado do Pregão Presencial 37/2013, ciente de que houve frustração ao caráter competitivo do certame, pois a aquisição de diversos produtos exigia a devida publicidade para atrair empresas de variados ramos ou ainda a parcelamento do objeto para melhor aproveitamento das potencialidades do mercado. 
De igual forma, o pregoeiro Francisco Diony Soares da Silva incorreu na mesma omissão em não identificar e corrigir as graves falhas de publicidade quando adjudicou o objeto à única participante do certame.
A própria Lei 8.666/1993, em seu artigo 23, § 1º, adota, como regra, o parcelamento da compra em tantas parcelas que se comprovem econômica e tecnicamente viáveis, com vistas ao melhor aproveitamento de recursos disponíveis no mercado e ampliação da competitividade sem perda de escala. À época, também vigia o Decreto 5.450/2005 que, em seu artigo 4º, estabelecia o pregão eletrônico de forma preferencial. Posteriormente essa norma infralegal foi revogada pelo Decreto 10.024/2019 que tornou obrigatória a utilização da modalidade pregão na forma eletrônica no âmbito da Administração Pública Federal Direta, nas autarquias, fundações e fundos especiais.
Diante da inércia dos agentes e do contexto dos fatos, estou convicto de que a postura omissiva dos agentes foi de natureza grave ao contribuir para frustração do certame competitivo e favorecer à contratação da empresa HD Comércio e Serviços.
Consoante relatado pela SecexTCE, foram infrutíferas as diversas as tentativas da empresa que representou a irregularidade ao Tribunal em participar da licitação, chegando a lavrar boletim de ocorrência junto à Delegacia de Polícia de Itapecuru Mirim/MA, revelando o descaso com que foi tratado pelos funcionários do município  (peça 1, págs. 14-15, do TC Processo 028.058/2013-5, apenso) .
Por considerar particularmente graves as condutas, rejeito as razões de Flávia Cristina Carvalho Beserra Costa Francisco Diony Soares da Silva, aplico-lhes sanção pecuniária individual, bem como os inabilito para exercício de cargo em comissão ou função de confiança no âmbito da Administração Pública, com fundamento nos artigos 58, incisos I e II, e 60 da Lei 8.443/1992.
Também não vejo como prosperar a defesa da empresa HD Comércio e Serviços Ltda. pelas razões que passo a expor.
A HD Comércio e Serviços Ltda. não demonstrou ter capacidade técnica, operacional e financeira para execução autônoma do objeto, evidenciando atuar como mera intermediária no fornecimento de ampla e diversificada gama de bens à Secretaria Municipal de Saúde de Itapecuru Mirim/MA, o que não a credenciava para prestação dos serviços licitados
A empresa H D Comércio e Serviços Ltda. tem habilitação para atuação em diversas áreas, algumas das quais requerer grande estrutura física, administrativa e econômica, a exemplo da construção de edifícios, de rodovias e de ferrovias; da perfuração de poços e irrigação; da distribuição de água e coleta de esgotos; da coleta de resíduos tóxicos e não tóxicos; da manutenção e distribuição de energia elétrica; da locação de máquinas e equipamentos; do comércio varejista de produtos como veículos, itens farmacêuticos, gêneros alimentícios, materiais de construção, suprimentos de informática e outros. 
Todavia, a empresa foi aberta em 30/4/2013, com capital social de R$ 100.000,00. O endereço no qual está cadastrada na Receita Federal do Brasil foi identificado pela equipe de auditoria como de uma residência familiar, onde vivem os genitores do sócio-administrador da empresa. Não há qualquer estrutura ou aspecto empresarial aparente, notadamente para atuação na complexidade das atividades registradas.
A empresa HD Comércio e Serviços Ltda atuou em conluio com a empresa RR Multiservice (nome fantasia da empresa RR Empreendimentos e Serviços Ltda.) na fase interna de orçamentação prévia de preços.  Ao final, a empresa HD foi a única licitante a acorrer ao certame, aproveitando-se da baixa publicidade e a omissão de agentes públicos. De acordo com a Classificação Nacional de Atividades Econômicas - CNAE constante do sistema CNPJ para a empresa RR Empreendimentos, sua atuação é restrita à coleta de resíduos perigosos, e não há qualquer registro de atuação no comércio dos produtos licitados pela prefeitura. 
Causa estranheza pela atipicidade o fato de as empresas HD Comércio e Serviços Ltda. e RR Mulitservice terem apresentado cotação de preços no mesmo dia 2/9/2013, em que a secretária municipal de saúde, Flávia Cristina Carvalho Beserra Costa, solicitou pesquisa de preços, na fase interna da licitação, apesar de a sede daquelas sociedades localizarem-se a mais de 150 km de distância da sede do município de Itapecuru Mirim/MA (peças 37 e 38 do TC Processo 028.058/2013-5, apenso) .
Um detalhe reside em que as cotações apresentadas pelas empresas HD Comércio e Serviços Ltda. e RR Mulitservice, na fase de pesquisa de preços, apresentavam claros indícios de montagem, por conter a mesa tabulação, mesmos títulos e colunas, mesma ordem de classificação e ordem de produtos, sem que a Administração tivesse adotado esse padrão de formatação. O edital do pregão presencial 37/2013 teve sua forma final em 3/9/2013 e foi tornado público somente em 11/9/2013, o que afasta, a priori, o argumento de que as empresas HD Comércio e Serviços Ltda. e a RR Multiservice tiveram acesso a um formato pré-definido da Administração.
Com base nesse conjunto de indícios convergentes, deduzo que a empresa HD Comércio e Serviços Ltda tencionava dar aparência de lisura e legitimidade à coleta de preços. No mínimo, contou com a conivência da Administração, tornando-se a única licitante a acorrer ao certame apesar de todos os indícios de montagem na etapa de pesquisa de preços. Todas essas evidências apontam para fraude à licitação.
 Por esse motivo, rejeito as razões da empresa HD Comércio e Serviços Ltda., considero graves as irregularidades correlacionadas à fraude à licitação e, com fundamento, no artigo 46 da Lei 8.443/1992, declaro a referida sociedade inidônea para licitar com a Administração Pública.
Por fim, registro que esta Corte de Contas tem optado por manter a regra geral do artigo 205 do Código Civil para a contagem do prazo de prescrição da pretensão punitiva, enquanto não sobrevier fixação de novo entendimento sobre a matéria.
Assim, nos termos do Acórdão 1441/2016-TCU-Plenário, de minha relatoria, verifico que a pretensão punitiva do caso em análise não foi alcançada pela prescrição decenal. Não houve o transcurso do lapso prescricional entre o período das irregularidades, ocorridas em 2013, e a data em que foi autorizado o chamamento dos responsáveis aos autos, em 7/4/2015, por meio do Acórdão 1465/2015-TCU-Segunda Câmara.
Ante o exposto, voto por que o Tribunal acolha a minuta de acórdão que ora submeto à apreciação do colegiado.
TCU, Sala das Sessões, em 27 de outubro de 2021.
WALTON ALENCAR RODRIGUES 
Relator